【裁判字號】    95,簡,337
【裁判日期】    950829
【裁判案由】    空氣污染防制法
【裁判全文】
臺北高等行政法院判決
                                     95年度簡字第00337號
原      告  甲○○
被      告  臺北市政府環境保護局
代  表  人  陳永仁（局長）
上列當事人間因空氣污染防制法事件，原告不服台北市政府中華
民國95年3 月8 日府訴字第09570082800 號訴願決定，提起行政
訴訟。本院判決如下：
    主  文
原告之訴駁回。
訴訟費用由原告負擔。
    事  實
一、事實概要：被告所屬衛生稽查大隊稽查人員於民國94年9 月
    30日14時25分，在台北市○○區○○路5 段106 號前執行機
    車排放空氣污染物定期檢驗路邊攔檢查核勤務，攔查原告駕
    駛所有之BHO-509 號重型機車（原發照日期為91年2 月22日
    ），查得其逾期未完成94年度之排氣定期檢驗。被告乃依空
    氣污染防制法第40條規定，以94年11月30日Ｄ0000000 號通
    知書掣單舉發，並以94年12月2 日機字Ａ00000000號處分書
    處原告新臺幣（下同）2,000 元之罰鍰。原告不服提起訴願
    ，遭決定駁回，遂向本院提起行政訴訟。
二、兩造聲明：
  (一)原告聲明：
    1.訴願決定及原處分均撤銷。
    2.訴訟費用由被告負擔。
  (二)被告聲明：
    1.駁回原告之訴。
    2.訴訟費用由原告負擔。
三、兩造之主張：
  (一)原告主張之理由：
    原告於94年9 月30日遇被告稽查人員執行攔檢，即停靠路邊
    ，惟檢查人員看完機車大牌並拍照，隨即放行，並未告知原
    告應於94年10月7 日前須至環保署認可之機車定檢站接受檢
    驗，且通知單未令原告簽名，事後又未補通知，竟於通知單
    填註「逃逸」，處原告罰鍰，顯有違誤，應予撤銷。
  (二)被告主張之理由：
    1.被告稽查人員依法執行機車定期檢驗路邊查核勤務，於事
      實欄所述時、地攔停原告所有之BHO-509 號重型機車（發
      照日期為91年2 月22日），其依規定應於每年2 月1 日至
      3 月31日間前往政府認可之機車排氣檢驗站實施排氣定期
      檢驗，惟遲至攔檢當時（94年9 月30日）並無94年度定期
      檢驗紀錄，被告當場以機車排氣限期檢驗通知單，請原告
      於94年10月7 日前接受定期檢驗，被告稽查人員當場填寫
      機車排氣限期檢驗通知單，該通知單亦載明請於94年10月
      7 日前至被告認可之機車排氣檢驗站接受檢驗，未於前述
      日期內完成定期檢驗者，將依「空氣污染防制法」第67條
      規定處車輛所有人2,000 元罰鍰，並請原告簽名收受，惟
      因原告拒絕接受該通知單，並駕車離去，爰於前開通知單
      上之「機車使用人」欄填註「逃逸」，且後續於行政院環
      境保護署機車檢驗紀錄網站查詢顯示，原告車輛至前述日
      期止仍未完成94年度排氣定檢，此有機車排氣限期檢驗通
      知單、檢測資料查詢表及機車車籍基本資料等影本附卷可
      稽，被告依法告發處分並無違誤。
    2.經查使用中汽車（包含機車）應實施排放空氣污染物定期
      檢驗相關法令及罰則規定，係明定於94年5 月18日修正公
      布之空氣污染防制法及93年10月4 日環署空字第09300718
      35號公告，就前揭公告提及機車定檢之實施頻率（使用滿
      3 年以上之機車每年1 次）及檢驗期限（原發照月份至次
      月份間實施檢驗）已有明文規定，機車所有人均應於指定
      期限內主動前往機車排氣檢驗站實施定期檢驗，方屬適法
      。系爭車輛於攔車檢查時，被告已善盡告知之責，且原告
      亦未於被告給予之寬限期間內（94年10月7 日前）完成定
      期檢驗，是其違規事證明確，原告尚難以原處分書及採證
      照片未經簽名確認為由，冀邀免責。另原告主張已在被告
      通知系爭機車應於94年12月15日檢驗期限完成檢測，顯已
      逾越被告所限於94年10月7 日前完成，故被告所為處分，
      自屬有據。處以原告法定最低額罰鍰，用促踐行改善，應
      為適法。
  理  由
一、按「使用中之汽車應實施排放空氣污染物定期檢驗，檢驗不
    符合第三十四條排放標準之車輛，應於一個月內修復並申請
    複驗，未實施定期檢驗或複驗仍不合格者，得禁止其換發行
    車執照。」「前項檢驗實施之對象、區域、頻率及期限，由
    中央主管機關訂定公告。」「未依第四十條規定實施排放空
    氣污染物定期檢驗者，處汽車所有人新臺幣一千五百元以上
    一萬五千元以下罰鍰。」「本法所定之處罰，除另有規定外
    ，在中央由行政院環境保護署為之；在直轄市、縣（市）由
    直轄市、縣（市）政府為之。」「依本法處罰鍰者，其額度
    應依污染程度、特性及危害程度裁處。前項裁罰準則，由中
    央主管機關定之。」「本法所稱主管機關：在中央為行政院
    環境保護署；在直轄市為直轄市政府；在縣（市）為縣（巿
    ）政府。」為空氣污染防制法第40條第1 項、第2 項、第67
    條第1 項、第73條、第75條及第3 條所明定。次按「使用中
    車輛之所有人應依規定期限參加定期檢驗；未依規定期限參
    加定期檢驗或定期檢驗不合格者，除機器腳踏車依本法第十
    十二條（即現行法第六十七條）規定處罰外，依道路交通管
    理處罰條例規定處理。」「汽車所有人違反本法第四十條規
    定，其罰鍰額度如下：一、機器腳踏車：（一）逾規定期限
    未實施排放空氣污染物定期檢驗者，處新臺幣二千元。」交
    通工具排放空氣污染物檢驗及處理辦法第10條第3 項及交通
    工具違反空氣污染防制法裁罰準則第3 條第1 款第1 目亦有
    規定。又按環保署93年10月4 日環署空字第0930071835號公
    告：「主旨：公告『使用中機器腳踏車實施排放空氣污染物
    定期檢驗之對象、區域、頻率及期限』。．．．公告事項：
    一、實施對象：凡於實施區域內設籍且使用滿三年以上之機
    器腳踏車。二、實施區域：臺北市、高雄市．．．臺北縣．
    ．．等二直轄市及二十二縣巿。三、實施頻率：每年實施排
    放空氣污染物定期檢驗乙次。四、檢驗期限：前述使用中機
    器腳踏車所有人應每年於行車執照原發照月份至次月份間實
    施檢驗。五、實施日期：自中華民國九十四年一月一日起實
    施。．．．」另臺北市政府91年7 月15日府環一字第091061
    50300 號公告：「主旨：公告空氣污染防制法有關本府權限
    之委任，並自91年6 月21日起生效。……公告事項：本府將
    空氣污染防制法有關本府權限事項委任本府環境保護局，以
    該局名義執行，並自91年6 月21日起生效。」。
二、原告所有BHO-509 號重型機車之行車執照原發照日期為91年
    2 月22日，其於94年9 月30日14時25分駕駛該機車行經台北
    市○○區○○路5 段106 號前，為執行機車排放空氣污染物
    定期檢驗路邊攔檢查核勤務之被告所屬衛生稽查大隊稽查人
    員攔查時，尚未實施94年度排氣定期檢驗，經稽查人員開具
    94查第018769號機車排氣限期檢驗通知單，告知原告應於94
    年10月7 日前至環保署委託之機車排氣定期檢驗站接受檢驗
    ，未於期限內完成定期檢驗，將依空氣污染防制法第67條第
    1 項規定，處車輛所有人2,000 元罰鍰，惟告未於寬限期間
    內（94年10月7 日前）完成定期檢驗之事實，有前開機車排
    氣限期檢驗通知單、陳情訴願案件簽辦單、被告所屬稽查大
    隊95年1 月4 日便箋、系爭機車車籍資料、檢測資料查詢表
    及採證照片等件影本在原處分卷可稽，堪認為真實。查原告
    所有系爭機車行車執照之原發照日為91年2 月22日，其本應
    依規定於94年2 月至3 月間實施94年度機車排氣定期檢驗，
    惟該機車於被告所屬衛生稽查大隊稽查人員94年9 月30 日
    路邊攔檢時仍未實施94年度排氣定期檢驗，顯已違反法定作
    為義務，依法自得予以處罰。況原告經當場通知，仍未於寬
    限期間94年10月7 日前完成定期檢驗。是被告裁處2,000 元
    之罰鍰，訴願決定予以維持，揆諸首開規定，並無不合。
三、原告雖主張攔查當時其停靠路邊，稽查人員看完機車大牌並
    拍照，隨即放行，並未告知原告應於94年10月7 日前須至環
    保署認可之機車定檢站接受檢驗，且通知單未令原告簽名云
    云。惟查依被告所屬衛生稽查大隊95年1 月4 日便箋及陳情
    訴願案件簽辦單所載，原告當時已停車受檢，且車牌上並無
    94年度定期檢驗標籤，已先拍照存證，故開具機車排氣限期
    檢驗通知單，開單時已告知原告應限期檢驗，由於原告逕行
    駕車離去，故無法交付簽名，遂於通知單上記載「逃逸」等
    語。衡以被告所屬衛生稽查大隊稽查人員執行機車排放空氣
    污染物定期檢驗路邊攔檢查核勤務，於原告停車受檢，發現
    其尚未實施94年度排氣定期檢驗，經拍照存證後，開具機車
    排氣限期檢驗通知單，告知原告應於寬限期間內完成定期檢
    驗，係屬常情，原告主張顯不可採。從而原處分及訴願決定
    均無違誤，原告仍執前詞聲請撤銷，為無理由，爰不經言詞
    辯論予以駁回（本件適用簡易訴訟程序）。
據上論結，本件原告之訴為無理由，爰依行政訴訟法第98條第3
項前段，判決如主文。
中    華    民    國    95    年    8     月    29    日
                                   第四庭法  官  楊莉莉
上為正本係照原本作成。
本件以訴訟事件所涉及之法律見解具有原則性者為限，始得於本
判決送達後20日內向本院提出上訴狀並表明上訴理由，如已於本
判決宣示後送達前提起上訴者，應於判決送達後20日內補具上訴
理由（均按他造人數附繕本），且經最高行政法院許可後方得上
訴。
中    華    民    國    95    年     8    月   29     日
                                         書記官  林孟宗


司法院資訊處製作；財團法人民間司法改革基金會備份。
